ACORDAO-COMPLETO-2535310

ACÓRDÃO 3570/2022 ATA 21/2022 - PRIMEIRA CÂMARA

VISTOS, relatados e discutidos estes autos de Embargos de Declaração opostos por Ana Paula Kummer Hora Guimarães e Sociedade de Estudos Múltiplos, Ecológica e de Artes - Sociedade Semear em face do Acórdão 1109/2022-TCU-Primeira Câmara, que julgou irregulares suas contas e as condenou em débito solidário, além de aplicar-lhes multa, em face de irregularidades na execução de ações do Programa Nacional de Inclusão de Jovens Urbano, nos exercícios de 2009 a 2011, no Estado de Sergipe, representadas a este Tribunal pelo Ministério Público daquele Estado,
ACORDAM os Ministros do Tribunal de Contas da União, reunidos em sessão de 1ª Câmara, ante as razões expostas pelo Relator, em:
9.1. conhecer dos embargos de declaração opostos pela Sra. Ana Paula Kummer Hora Guimarães e pela Sociedade de Estudos Múltiplos, Ecológica e de Artes - Sociedade Semear, com fundamento nos arts. 34 da Lei 8.443/1992 e 287 do Regimento Interno/TCU, para, no mérito, rejeitá-los; e
9.2. dar ciência deste Acórdão às embargantes.

Embargos de Declaração opostos por Ana Paula Kummer Hora Guimarães em face do Acórdão 1109/2022  TCU  1ª Câmara, que julgou irregulares suas contas e a condenou em débito solidário com outros responsáveis, além de aplicar-lhe multa, em face de irregularidades na execução de ações do Programa Nacional de Inclusão de Jovens Urbano, nos exercícios de 2009 a 2011, no Estado de Sergipe, representadas a este Tribunal pelo Ministério Público daquele Estado.

Primeira Câmara

Governo do Estado de Sergipe.

3. Interessados/Responsáveis/Recorrentes:
3.1. Responsáveis: Ana Paula Kummer Hora Guimarães (XXX.826.625-XX); Belivaldo Chagas Silva (XXX.569.405-XX); José Paulo dos Santos Neto (XXX.593.885-XX); José Fernandes de Lima (XXX.294.054-XX); Sociedade de Estudos Múltiplos, Ecológica e de Artes - Sociedade Semear (04.816.878/0001-50).
3.2. Recorrentes: Ana Paula Kummer Hora Guimarães (XXX.826.625-XX) e Sociedade de Estudos Múltiplos, Ecológica e de Artes - Sociedade Semear (04.816.878/0001-50).

13.1. Ministros presentes: Walton Alencar Rodrigues (Presidente), Benjamin Zymler, Vital do Rêgo e Jorge Oliveira.
13.2. Ministros-Substitutos presentes: Augusto Sherman Cavalcanti (Relator) e Weder de Oliveira.

AUGUSTO SHERMAN

Ministro-Substituto Augusto Sherman Cavalcanti.

Tratam-se de embargos de declaração opostos por Ana Paula Kummer Hora Guimarães e  Sociedade de Estudos Múltiplos, Ecológica e de Artes - Sociedade Semear em face do Acórdão 1109/2022-TCU-Primeira Câmara.
2.	Mediante o referido Acórdão este Tribunal julgou irregulares as contas, condenando-as solidariamente ao débito indicado, além de multa proporcional.
3. 	A Tomada de Contas Especial apreciada mediante o mencionado Acórdão foi instaurada a partir da conversão de representação formulada pelo Ministério Público do Estado de Sergipe, em conformidade com o disposto no Acórdão 292/2017-TCU-Plenário, em face de irregularidades na execução de ações do Programa Nacional de Inclusão de Jovens Urbano, nos exercícios de 2009 a 2011.
4.	Após discorrer sobre o cabimento e a tempestividade dos presentes embargos, a embargante Ana Paula Kummer aponta, à peça 130 destes autos, uma série de supostos vícios na deliberação adotada, os quais conduziriam à reforma do julgado, mediante efeitos infringentes, a fim de que lhe fosse afastada a condenação.
5.	Em síntese, alega que houve contradição ante demonstração cabal, por meio de vasto acervo probatório, da execução dos serviços pactuados no Projovem, bem assim que "O referido Acórdão não apreciou a exaustão: (1) a demonstração cabal da execução dos serviços; (2) o vasto conjunto probatório - fotos, lista de presença, declarações, notas fiscais etc.; (3) a incidência da preclusão intercorrente; (4) decisão do Supremo Tribunal Federal sobre prescrição".
6.	De início, questiona a legitimidade ativa do Ministério Público Estadual para a representação a este Tribunal de suposta não aplicação regular de recursos de origem federal, de maneira que a atuação daquele órgão se revelaria inconstitucional. Defende que falece a esse órgão competência para tanto, vez que competiria ao Ministério Público Federal, conforme entendimento consolidado pelo Supremo Tribunal Federal.
7.	Em prosseguimento, defende a nulidade processual em face de não haver sido intimada nem tomar conhecimento da instauração de inquérito civil de sorte a lhe garantir o contraditório e ampla defesa perante aquele Ministério Público Estadual.
8.	Aduz a embargante que houve cerceamento de defesa e ausência de análise de acervo documental juntado ao processo, de maneira que a deliberação padeceria de nulidade. Nesse sentido, menciona que "solicitara, em breves termos, que sua exclusão fosse determinada do polo passivo da representação, ante a ausência de responsabilidade, ao tempo que, cumpriu todas as formalidades da atribuição de fiscal do contrato que lhe foram delegadas", e que de sua manifestação " (...) restou consignado, notadamente: (I) os serviços foram executados; (ii) fora depositado nos autos vasto conjunto probatório; (iii) várias pessoas que participaram do Programa declaração sua execução plena; (iv) várias pessoas que participaram do Programa declararam haver a Embargante fiscalizado os atos", todavia, esses não teriam sido examinados, consoante trecho da deliberação (item 16.3 da instrução técnica) , sendo os argumentos ali empregados para refutar essas comprovações contraditórias.
9.	Passa, a partir daí, a contestar os fundamentos adotados na deliberação, contraditando-os com suas próprias razões.
10.	Formula, ao fim, os seguintes pedidos:
"i) Que sejam recebidos, por serem tempestivos, conhecidos e julgados procedentes os presentes EMBARGOS DE DECLARAÇÃO, a fim de que se complete a prestação jurisdicional na forma do art. 1.022, do CPC, sanando os VÍCIOS indicados, tudo de sorte a tornar o decisum isento de mácula de qualquer natureza, e para que esteja consoante os princípios da legalidade, da plena prestação jurisdicional, do ato jurídico perfeito, do devido processo legal e da ampla defesa, sob pena de restar configurada negativa de prestação jurisdicional; 
ii) Que seja DEFERIDO ao recurso o efeito infringente pretendido; 
iii) Que seja extinto o feito por ausência de competência do Ministério Público Estadual para promover a representação junto ao Tribunal de Contas da União; 
iv) Que seja alterada a decisão, para que seja reconhecida a ausência de responsabilidade da Embargante, excluindo-a do polo passivo da tomada de contas especial; 
v) Sejam analisados os documentos depositados nos autos - fotos; listas de presença, folhas de pagamento - demonstrando que os serviços foram prestados nos termos do objeto do convênio; 
vi) Que, em razão da utilização de recursos públicos, seja ouvido o eminente representante do Parquet; 
vii) Acaso assim não entendido, sejam os presentes embargos recebidos como forma de prequestionamento, deixando completa a prestação jurisdicional, por ser medida de inteira e salutar JUSTIÇA; 
viii) Requer, também, que não lhe seja aplicada a multa prevista na legislação aplicável, ante a prova do exercício de fiscalização pela Embargante e a clarividente contradição, com todas as vênias, estampada no Acórdão sob fogo; 
ix) In fine, sejam habilitados os advogados constantes na procuração anexa"
11.	De sua vez, a Sociedade Semear aduz em seus embargos reunidos às peças 135 a 139, a existência de omissão no julgado.
12.	De início, menciona que o Ministério Público do Estado de Sergipe arquivou o inquérito lá instaurado, sendo o mesmo destino dado a suas contas perante o Tribunal de Contas do Estado de Sergipe. Assim, apela para o reconhecimento de sua boa-fé.
13.	Quanto ao mérito dos embargos propriamente dito, alega suposta omissão atinente a impossibilidade de responsabilização da entidade nos autos, em face de se tratar o instrumento de contrato celebrado com a entidade, e em razão de não ter sido analisado o argumento apresentado pela Embargante em sua defesa, quanto ao fato de que apenas poderá ser responsabilizada solidariamente com os responsáveis a prestar contas (Seed/SE e SNJ/SG/PR) na hipótese de julgamento irregular mediante as ocorrências dos incisos II, III e IV do artigo 209 do Regimento Interno/TCU, afirmando, ainda, que não descumpriu qualquer cláusula do contrato.
14.	Outra omissão apontada se referiria à existência de comprovação de fornecimento de caminhão para a execução do Projovem, não importando se de sua propriedade ou de terceiros. Em sentido semelhante, a seu ver, o contrato celebrado com a empresa Digitebar, no qual se questionou a existência de apostila. O contrato previa, outrossim, a locação de equipamentos e alimentação, além do material didático, e haveria detalhamento do material didático utilizado que restou desconsiderado para construção da decisão.
15.	Ao fim, requer o conhecimento dos embargos para conferir efeitos infringentes e reformar o acórdão.
	
	É o Relatório.

Rosemberg Mota Rocha (5.598/OAB-SE), representando José Paulo dos Santos Neto; Flávia Ferraciolli Manso (265654/OAB-SP), Leo Wojdyslawski (206971/OAB-SP) e outros, representando Carlos Roberto Britto Aragão e Sociedade de Estudos Múltiplos, Ecológica e de Artes - Sociedade Semear; Luiz Gustavo Esmeraldo Gurgel Maia (5.778/OAB-SE), Clóvis Barbosa de Melo (14.277/OAB-SE) e outros, representando José Fernandes de Lima; José Gilton Pinto Garcia (320/OAB-SE), representando Belivaldo Chagas Silva; Emanuel Messias Barboza Moura Junior (2851/OAB-SE), representando Ana Paula Kummer Hora Guimarães.

Não atuou.

EMBARGOS DE DECLARAÇÃO EM TOMADA DE CONTAS ESPECIAL. ALEGAÇÃO DE SUPOSTOS VÍCIOS NA DECISÃO EMBARGADA. CONHECIMENTO. MERO INCONFORMISMO. AUSÊNCIA DE OMISSÕES, CONTRADIÇÕES OU OBSCURIDADES. REJEIÇÃO.

TOMADA DE CONTAS ESPECIAL (TCE)

não atuou.

Em exame, Embargos de Declaração opostos por Ana Paula Kummer Hora Guimarães e  Sociedade de Estudos Múltiplos, Ecológica e de Artes - Sociedade Semear em face do Acórdão 1109/2022-TCU-Primeira Câmara, que julgou irregulares suas contas e as condenou em débito solidário, além de aplicar-lhes multa, em face de irregularidades na execução de ações do Programa Nacional de Inclusão de Jovens Urbano, nos exercícios de 2009 a 2011, no Estado de Sergipe, representadas a este Tribunal pelo Ministério Público daquele Estado. 
2.	Segundo a primeira embargante o Acórdão padeceria de vícios relativos a contradições, bem como outros capazes de ensejar nulidade e/ou reforma do julgado.
3.	Aduz então que o referido Acórdão não apreciou à exaustão: (a) a demonstração cabal da execução dos serviços; (b) o vasto conjunto probatório - fotos, lista de presença, declarações, notas fiscais etc.; (c) a incidência da prescrição intercorrente; (d) decisão do Supremo Tribunal Federal sobre prescrição. Questiona também a legitimidade do Ministério Público estadual para representar perante esta Corte, a qual reputa de inconstitucional, a existência de nulidade no inquérito civil instaurado por aquele órgão, em vista da ausência de observância do contraditório e ampla defesa, bem assim, defende a execução dos serviços e a existência de elementos probatórios carreados aos autos e supostamente não examinados por esta Corte, por ocasião daquele julgado.
4.	Já a Sociedade Semear alega boa-fé, o cumprimento contratual, bem como reporta-se ao arquivamento de procedimentos em outras instâncias, como no próprio Ministério Público representante e no Tribunal de Contas de Sergipe, além de apontar supostas omissões relativas a suposta impossibilidade de sua responsabilização nos autos como terceiro contratado, bem como existência de comprovação nos autos da execução dos serviços, não observada na deliberação atacada, conforme resumido no relatório precedente e a íntegra das alegações às peças recursais.
5.	Considerando o disposto no art. 34 da Lei 8.443/1992, c/c o art. 287 do Regimento Interno/TCU, entendo que os embargos preenchem os requisitos de admissibilidade, ensejando o conhecimento por este Tribunal.
6.	Quanto ao mérito, todavia, não vejo configurados vícios aptos a proporcionar a modificação do julgado em sede de embargos de declaração. Ao revés, observa-se, dos argumentos apresentados, mero inconformismo com a decisão adotada, bem assim desconhecimento das normas processuais desta Corte de Contas, notadamente, relativas à legitimidade para a representação de irregularidades, bem como sobre o desenvolvimento dos processos aqui examinados.
7.	Com efeito, sobre esse último ponto, vale registrar que a Tomada de Contas Especial apreciada mediante o mencionado acórdão foi instaurada a partir da conversão de representação formulada pelo Ministério Público do Estado de Sergipe, em conformidade com o disposto no Acórdão 292/2017-TCU-Plenário, em face de irregularidades na execução de ações do Programa Nacional de Inclusão de Jovens Urbano, nos exercícios de 2009 a 2011. Naquela assentada a representação foi conhecida por este Tribunal, uma vez satisfeitos os requisitos de admissibilidade previstos nos arts. 237, inciso IV, e parágrafo único, do RI/TCU.
8.	De outra banda, verifico que os argumentos oferecidos nos embargos, acerca da legitimidade do Parquet estadual para representar fatos relativos à aplicação de recursos federais, se referem à representação perante órgãos do Poder Judiciário, nos quais deve ser observada a legitimidade ativa do Ministério Público Federal e a jurisdição federal para apreciação da matéria, mas não abrangem este Tribunal de Contas da União, que pode conhecer de representações formuladas por aqueles legitimados indicados no art. 237 do Regimento Interno/TCU. Ademais, dado o caráter autônomo da representação autuada neste Tribunal após o impulso inicial de denunciantes e representantes, esta Corte toma o curso de suas próprias apurações.
9.	Logo, não prospera o pedido formulado para que seja extinto o feito por ausência de competência do Ministério Público Estadual para promover a representação junto ao Tribunal de Contas da União. 
10.	Igualmente não socorre o apontamento de suposta inobservância dos princípios constitucionais do contraditório e ampla defesa em razão de sua não notificação durante o inquérito civil instaurado pelo Ministério Público do Estado de Sergipe, uma vez que no processo instaurado neste Tribunal houve a garantia constitucional desses princípios, tendo a referida embargante apresentado, nos termos legais e regimentais, defesa de seus atos, com integral acesso aos processos de Tomada de Contas Especial e de Representação que a originou. Ademais, esta Corte realizou suas próprias apurações, que conduziram à conversão dos autos em TCE e no julgamento das contas.
11.	Acerca do tema de prescrição ventilada nos embargos, por se tratar de matéria de ordem pública, vale mencionar que as decisões tomadas no âmbito do Poder Judiciário, notadamente, pelo Supremo Tribunal Federal, uma vez que não se deram até o momento com atribuição de eficácia contra todos e efeitos vinculantes a este Tribunal em relação aos processos em curso, não tiveram o condão, ainda, de alterar os entendimentos firmados pela Súmula TCU 282 e Acórdão 1441/2016-TCU-Plenário. 
12.	Esse tem sido o posicionamento deste Tribunal, mesmo após a edição do enunciado de Tema 899 pelo Supremo Tribunal Federal no âmbito do RE 636.886/AL, e consoante se evidenciam em diversos acórdãos recentemente adotados e, em especial, do teor do Acórdão 459/2022-TCU-Plenário, Relator Ministro Raimundo Carreiro. 
13.	Sem óbice destas considerações, verifico que na deliberação embargada restou expressamente consignada na instrução da secretaria, por ocasião do exame das alegações de outro responsável, que neste Tribunal vige o entendimento sobre a imprescritibilidade do débito apurado nos processos de competência desta Corte, em razão do disposto no art. 37, § 5º, da Constituição Federal, e, quanto à multa, o disposto no mencionado Acórdão 1441/2016-TCU-Plenário, com incidência das causas interruptivas da prescrição ali previstas.
14.	Acerca do exame do conjunto probatório carreado aos autos, entendo que a matéria restou suficientemente examinada na deliberação vergastada, de maneira que na via estreita dos embargos não cabe reexame. 
15.	O recurso com efeito devolutivo pleno a ser manejado, diante da irresignação com o resultado do julgamento, e apto a reexaminar alegações e provas é o de reconsideração, não os embargos, vez que não se mostram presentes omissões, contradições ou obscuridades. A propósito, verifico que a própria recorrente Ana Paula transcreve, nos embargos, trechos da análise relativa aos documentos oferecidos em defesa, apenas não se conformando com a análise empreendida. 
16.	Já a Sociedade Semear parece não compreender que o gasto público exige comprovação hábil e hígida, mormente quando os elementos são exigidos pelos órgãos de controle para fins de comprovação, bem assim, que não há nos autos elementos capazes de assegurar a conformidade da execução da despesa, como sobejamente apontado nas instruções, pareceres e acórdãos proferidos preteritamente por este Tribunal, repisando apenas seus argumentos.
17.	Quanto à suposta omissão relativa aos argumentos da referida Sociedade, assim reproduzidos no acórdão embargado "que, na qualidade de contratada pela Seed/SE para executar o Projovem Urbano, a Semear apenas poderá ser questionada quanto à execução do aludido contrato no julgamento das contas da SNJ/SG/IPR, 'ou seja, das contas da União, relativas ao exercício de 2009 e, apenas poderá ser responsabilizada solidariamente com os responsáveis a prestar contas (Seed/SE e SNJ/SG/PR) na hipótese de julgamento irregular mediante as ocorrências dos incisos II, III e IV' do art. 209 do Regimento Interno do TCU;", cabe ressaltar que foi justamente com fundamento nesses dispositivos o julgamento pela irregularidade das contas, conforme subitem 9.3 do Acórdão 1109/2022-TCU-Primeira Câmara. Além do mais, trecho do voto deste Relator deixou clara sua responsabilização:
"53. A Semear deve ser responsabilizada na condição de terceiro que, como contratada concorreu para o cometimento do dano apurado nesta TCE, uma vez que recebeu recursos federais pagos pela Seed/SE e não comprovou a realização dos objetos dos contratos firmados com a Kaiçara Construções e Serviços Ltda., com a Digitebar Comércio Ltda. e com a Associação de Cooperação Agrícola de Cooperação Agrícola de Sergipe (Acase) . Sua responsabilidade nos autos somente poderia ser afastada caso trouxesse elementos que infirmassem as imputações, comprovando a execução das atividades e dos serviços contratados junto às referidas empresas."
18.	Dessarte, entendo que os argumentos ora trazidos não refletem omissão no julgado, mas apenas incompreensão subjetiva ou mero inconformismo, situações que revelam tentativa de rediscussão da matéria, impossível na via estreita dos embargos.
19.	Penso, portanto, que os embargos apresentados por ambas as recorrentes não merecem prosperar, devendo ser rejeitados por este Tribunal.
Ante o exposto, manifesto-me por que o Tribunal aprove o Acórdão que ora submeto à deliberação deste Colegiado.
TCU, Sala das Sessões, em 28 de junho de 2022.
AUGUSTO SHERMAN CAVALCANTI 
Relator